【裁判字號】    89,再,8
【裁判日期】    890331
【裁判案由】    排除侵害
【裁判全文】
臺灣高等法院民事判決  八十九年度再字第八號
    再 審 原告  甲○○
                盧曾興
    共      同
    訴訟代理人  劉師婷律師
    再 審 被告  丙○○      .
                乙○○○    住.
    共      同
    訴訟代理人  詹錫堯      住.
右當事人間請求排除侵害事件，再審原告對於中華民國八十九年一月三日本院八十八
年度再字第九二號確定判決提起再審，本院判決如左：
    主      文
再審之訴駁回。
再審訴訟費用由再審原告負擔。
    事      實
甲、再審原告方面：
一、聲明：
  (一)原判決廢棄。
  (二)駁回再審被告之訴。
二、陳述：
  (一)有權占有並不限於占有之本權為物權，倘源於債之關係，亦為有權占有。訴外人
    詹熙煌、詹國政就坐落苗栗縣造橋鄉○○段第四二二之六地號土地本於五十九年
    分家合約書具有事實上處分權，已取得他共有人所授予之代理權，至少有民法第
    一百六十九條表現代理之適用，其所為之法律行為對於他共有人亦生效力，再審
    原告自始即屬善意且無過失之有權占有。且分家合約書上載明之權利人既有事實
    上之處分權，其所為之出賣及處分即無得他全體共有人同意之必要，他共有人僅
    須受該協議之拘束，協同辦理移轉登記手續，或容忍他人使用、收益，對於事實
    上處分權人權利之行使並無置喙之餘地，此由再審原告於歷審提出詹家各房對於
    依分鬮字、覺書及分家合約書之不動產，各房均得自行處分，無須其他共有人同
    意之事實即明。又民法第八百二十條第一項之管理行為，除「契約另有訂定外」
    ：：，上開分家合約書，即屬該條所稱之「契約另有訂定」之情形，故並無民法
    第八百二十條第一項本文共有物之管理，應得共有人全體同意之適用。原再審判
    決認系爭分家合約書應屬協議分割之性質，又適用民法第八百二十條第一項之規
    定，屬民事訴訟法第四百九十六條第一項第一款積極適用法規顯有錯誤。
  (二)參照大法官釋字第三四九號解釋文及理由，如共有人間訂立分割或分管特約之事
    實為第三人明知或可得而知者，縱為債權契約，其契約內容仍非不得對第三人發
    生法律上之效力。且就我國共有土地實況及買受不動產之習慣，多有明示之書面
    分割或分管約定，並以分割、分管為常態，與法律上所謂共有人按其應有部分就
    共有物之全部有使用、收益之權不同。又共有物因分割、分管而交付各共有人分
    別占有使用者，已歷有年所，並公示於眾，倘共有人以實際分割、分管情形與登
    記不符而興訟，除有違受讓人信賴利益之保護，亦屬權利濫用，即違反民法第一
    百四十八條第一項之權利濫用，原再審判決未適用民法第一百四十八條屬消極適
    用法規顯有錯誤。
  (三)又台灣新竹地方法院八十五年度訴字第九四一號判決附圖Ａ所示道路部分，除再
    審原告拓寬部分外，並包括依航照圖已供公眾通行之既成道路，就該既成道路部
    分，依行政法院四十四年判字第十一號及六十一年判字第四三五號判例意旨已不
    得違反公眾通行之目的，原再審判決適用民法第七百六十七條及八百二十一條顯
    有錯誤。
三、證據：提出本院八十八年度再字第九二號判決影本為證。
乙、再審被告方面：
一、聲明：如主文所示。
二、陳述：
  (一)協議分割在未辦理移轉登記前，該人尚不生取得不動產物權之效力，故分家合約
    書縱明指系爭土地應由訴外人詹增昌、詹增演、詹昭廷、詹熙煌、詹國政等人分
    得，系爭土地仍屬登記名義人所共有，再審原告使用系爭土地仍應得全體共有人
    同意，於全體共有人同意前所為之行為，仍屬無權占有。故原確定判決既認定再
    審原告無權占用上開判決附圖所示Ａ部分土地興建道路，則依民法第七百六十七
    條、第八百二十一條規定判決再審原告應除去道路設施後交還土地與再審被告及
    其他共有人，並無適用法規顯有錯誤之情形。
  (二)再審原告主張之事實，於過去訴訟程序中均曾提出而為法院所不採，依民事訴訟
    法第四百九十六條但書之規定，其提起再審之訴顯不合法。
三、證據：提出切結書、土地登記謄本各一份為證。
丙、本院依職權調閱本院八十八年再字第九二號、本院八十七年上字第一五七七號及
    臺灣新竹地方法院八十五年訴字第九四一號卷。
    理      由
一、本件再審原告起訴主張：本院八十八年度再字第九二號確定判決有下列適用法規
    顯有錯誤之情事：(一)訴外人詹熙煌、詹國政就坐落苗栗縣造橋鄉○○段第四二二
    之六地號土地依五十九年分家合約書具有事實上處分權，且取得他共有人授予之
    代理權，其所為法律行為對他共有人亦生效力，再審原告自始即屬善意且無過失
    之有權占有。且分家合約書所載之權利人既有事實上處分權，其所為出賣及處分
    即無得他全體共有人同意之必要，他共有人須受該協議拘束，協同辦理移轉登記
    ，或容忍他人使用、收益，對於事實上處分權人權利之行使並無置喙之餘地，又
    上開分家合約書即屬民法第八百二十條第一項所稱「契約另有訂定」之情形，故
    並無民法第八百二十條第一項前段之適用。原再審判決認系爭分家合約書應屬協
    議分割之性質，又適用民法第八百二十條第一項前段之規定，屬民事訴訟法第四
    百九十六條第一項第一款積極適用法規顯有錯誤；(二)參照大法官釋字第三四九號
    解釋，如共有人間訂立分割或分管特約之事實為第三人明知或可得而知，縱為債
    權契約，仍非不得對第三人發生效力。且我國共有土地實況及買受不動產之習慣
    多有明示書面分割或分管約定，並以分割、分管為常態，與共有人按其應有部分
    就共有物之全部有使用、收益之權不同，又共有物因分割、分管而交付各共有人
    分別占有使用者，已行之有年並公示於眾，倘共有人以實際分割、分管情形與登
    記不符興訟，有違信賴利益之保護，亦屬權利濫用，即違反民法第一百四十八條
    第一項之規定，原判決未適用民法第一百四十八條規定屬消極適用法規顯有錯誤
    ；(三)又台灣新竹地方法院八十五年度訴字第九四一號判決附圖Ａ所示道路，除再
    審原告拓寬部分外，並包括依航照圖已供公眾通行之既成道路，就該既成道路，
    依行政法院四十四年判字第十一號及六十一年判字第四三五號判例意旨已不得違
    反公眾通行之目的，原判決適用民法第七百六十七條及八百二十一條，亦屬顯有
    錯誤。爰依民事訴訟法第四百九十六條第一項第一款之規定提起再審之訴，求為
    廢棄原判決並駁回再審被告之訴之判決。
    再審被告則以上開分家合約書縱明指系爭土地應由訴外人詹增昌、詹增演、詹昭
    廷、詹熙煌、詹國政等人分得，然系爭土地仍屬登記名義人共有，再審原告使用
    系爭土地仍應得全體共有人同意，於全體共有人同意前所為之行為，仍屬無權占
    有。故原確定判決既認定再審原告無權占用上開判決附圖所示Ａ部分土地興建道
    路，則依民法第七百六十七條、第八百二十一條規定判決再審原告應除去道路設
    施後交還土地與再審被告及其他共有人，並無適用法規顯有錯誤之情形；且再審
    原告主張之事實，於訴訟程序中均曾提出而為法院所不採，依民事訴訟法第四百
    九十六條但書之規定，其提起再審之訴顯不合法等語，資為抗辯。
二、按確定終局判決適用法規顯有錯誤者，得提起再審之訴。民事訴訟法第四百九十
    六條第一項第一款固有明文。所謂適用法規顯有錯誤，應以確定判決違背法規或
    現存判例解釋者為限，若在學說上諸說併存尚無法規判解可據者，不得指為用法
    錯誤（最高法院五十七年台上字第一○九一號判例參照）。又確定判決消極的不
    適用法規，顯然影響裁判者，雖屬民事訴訟法第四百九十六條第一項第一款所定
    適用法規顯有錯誤之範圍，：：惟確定判決消極的不適用法規，對於裁判顯無影
    響者，不得據為再審理由（司法院大法官會議釋字第一七七號解釋參照）。又按
    法院就原告所主張起訴原因之事實判斷其法律上效果，不受原告所述法律上見解
    之拘束（最高法院二十六年渝上字第三五○號判例）。
三、經查，本院八十八年度再字第九二號排除侵害事件，係以：(一)本院八十七年度上
    字第一五七七號確定判決認定系爭四二二之六地號土地依土地登記簿謄本記載，
    係登記為再審被告與訴外人詹昭廷等人共有，前開分家合約書中既有「均分」、
    「分得」及「應得」等語，則就該合約書中有註明應由某方所得之部分，屬分割
    協議性質，為依法律行為取得不動產，在系爭四二二之六地號土地分割移轉登記
    歸於分得人前，該分得人尚不生取得不動產物權之效力，前開分家合約書縱指明
    系爭四二二之六地號土地，應由再審原告所云已取得協議之詹增昌、詹增演、詹
    昭廷、詹熙煌、詹國政等人或其被繼承人所分得，然因系爭四二二之六地號土地
    仍屬現登記名義人所共有，再審原告使用系爭四二二之六地號土地，自應取得全
    體共有人同意，則上開確定判決依民法第七百五十八條及第八百二十條第一項之
    規定，認定再審原告係屬無權占有，經核適用法規並無錯誤。(二)上開確定判決既
    認定再審原告無權占用系爭四二二之六地號土地內如第一審判決附圖所示Ａ部分
    興建道路係無正當權源，則依民法第七百六十七條及八百二十一條之規定，判決
    再審原告應除去道路設施後交還土地與再審被告及其他共有人，經核其適用法規
    亦無錯誤，是再審原告主張上開確定判決有民事訴訟法第四百九十六條第一項第
    一款適用法規顯有錯誤之再審理由，殊不足取，判決再審原告敗訴等情，業經本
    院依職權調閱本院八十八年度再字第九二號、八十七年上字第一五七七號及臺灣
    新竹地方法院八十五年訴字第九四一號卷查明無訛。
四、按共有物，除契約另有訂定外，由共有人共同管理之。民法第八百二十條第一項
    定有明文。是共有物除共有人另訂定管理契約外，原則上由共有人共同管理。共
    有人所訂定之管理契約約定由共有人中之一人或數人為管理行為自無不可，然所
    謂共有物之管理行為，乃保存行為、改良行為與利用行為，故共有人就共有物訂
    定管理契約，自應係指就共有物之保存行為、改良行為與利用行為所為之約定，
    如非關保存行為、改良行為或利用行為，即非屬民法第八百二十條第一項所稱「
    契約另有訂定」之範疇，殆無疑義。經查，系爭四二二之六號土地係屬訴外人葉
    阿富、詹昭廷、葉清港、詹增昌、詹增演、詹國政、詹熙煌及再審被告所共有，
    有土地登記簿謄本附卷可稽（見上開一審卷第九至十七頁），依再審原告於第一
    審所提出之買賣契約書、分家合約書（見上開一審卷第五十七至六十二頁）內容
    觀之，再審原告甲○○係於與共有人詹增昌、詹增演、詹國政、詹熙煌訂立買賣
    契約，買賣標的為苗栗縣造橋鄉○○○段一○二、一○三之一、一○四、一○五
    地號土地，並附註出賣人（即詹增昌、詹增演、詹國政、詹熙煌）同意買受人（
    即再審原告甲○○）於上開一○二、一○三地號土地前之道路依現狀再舖設六米
    寬之混凝土道路：：等情（見上開第一審卷第六十一、六十二頁），縱屬實在，
    揆諸前揭說明，該買賣契約係再審原告甲○○與系爭四二二之六地號土地部分共
    有人詹增昌、詹增演、詹國政、詹熙煌所訂立之債權契約，尚非屬前揭民法第八
    百二十條第一項全體共有人就共有物之管理所為之協議，是再審原告主張其與共
    有人中之詹增昌、詹增演、詹昭廷、詹熙煌、詹國政取得使用上開第一審判決附
    圖所示Ａ部分興建道路使用之協議，即屬有民法第八百二十條第一項所規定之「
    契約另有約定」，尚有未合，本院八十八年度再字第九十二號判決認本院八十七
    年度上字第一五七七號判決，以系爭四二二之六地號土地尚為登記名義人所共有
    ，再審原告未得全體共有人同意而使用，依民法第七百五十八條及第八百二十條
    第一項之規定係無權占有，經核其適用法規並無錯誤等情，充其量僅係未細釋前
    開分家合約書未符民法第八百二十條第一項所稱「另有約定」之情事，要與確定
    判決適用法規顯有錯誤有間。
五、按司法院大法官會議釋字第三四九號解釋，係謂「最高法院四十八年度臺上字第
    一○六五號判例，認為『共有人於與其他共有人訂立共有物分割或分管之特約後
    ，縱將其應有部分讓與第三人，其分割或分管契約，對於受讓人仍繼續存在』。
    就維持法律秩序之安定性而言，固有其必要，惟應有部分之受讓人若不知悉有分
    管契約，亦無可得而知之情形，受讓人仍受讓與人所訂分管契約之拘束，有使善
    意第三人受不測損害之虞，與憲法保障人民財產權之意旨有違，首開判例在此範
    圍內，嗣後應不再援用。：：」等語。本件再審原告主張原判決違背前揭釋字第
    三四九號解釋，且未適用民法第一百四十八條規定屬消極適用法規顯有錯誤之情
    形，經查：
  (一)前揭釋字第三四九號解釋，係就共有人於與其他共有人訂立共有物分割或分管之
    特約後，縱將其應有部分讓與第三人，其分割或分管契約，對於受讓人是否受拘
    束，認應視受讓人是否知悉或可得而知有分管契約之情形，以為判斷。倘受讓人
    非明知或可得而知者，即不受分管契約之拘束。本件再審原告所受讓者，係前揭
    苗栗縣造橋鄉○○○段一○二、一○三之一、一○四、一○五地號土地，，並非
    系爭四二二之六地號土地，已如前述，且有買賣契約書一份在卷足憑（見上開第
    一審卷第六十一、六十二頁），則再審被告與其他共有人就系爭四二二之六地號
    土地縱有分割或分管之特約，然再審原告所受讓者，並非系爭四二二之六地號土
    地之應有部分，而係前揭一○四、一○五地號土地所有權全部及一○二、一○三
    之一地號土地屬訴外人詹增昌、詹昭廷之應有部分，自難執再審被告與其他共有
    人間就系爭四二二之六地號土地所為之分割或分管之協議為再審原告所不知或非
    可得而知之情形，遽謂該協議不得拘束再審原告，此與前揭釋字第三四九號解釋
    所陳之情事顯屬不同，再審原告據為主張原再審判決有違背釋字第三四九號解釋
    之適用法規顯有錯誤之情事，即無理由。
  (二)其次，民法第一百四十八條固規定，權利之行使，不得違反公共利益，或以損害
    他人為主要目的。行使權利，履行義務，應依誠實及信用方法。然若當事人行使
    權利，雖足使他人喪失利益，而非以損害他人為主要目的，即不在該條所定範圍
    之內。：：而權利之行使是否以損害他人為主要目的，應就權利人因權利行使所
    能取得之利益，與他人及國家社會因其權利行使所受之損失，比較衡量以定之。
    倘其權利之行使，自己所得利益極少而他人及國家社會所受損害甚大者，非不得
    視為以損害他人為主要目的，此乃權利社會化之基本內涵所必然之解釋（最高法
    院四十五年臺上字第一○五號判例、七十一年臺上字第七三七號判例參照）。
  (三)本件再審被告係系爭四二二之六地號土地之共有人，再審被告占有系爭四二二之
    六地號土地如第一審判決附圖所示Ａ部分，再審被告依民法第七百六十七條、第
    八百二十一條之規定，請求再審原告除去前開占用Ａ部分之道路設施，將土地返
    還再審被告及其他共有人全體，即係為維持所有權之內容完整，基於所有權之作
    用為請求之必要手段，尚難謂係與以損害再審原告為主要目的相當；況再審原告
    並未舉證證明再審被告行使所有權人之前開權利所能取得之利益極少，而再審原
    告及國家社會所受損害甚大者，即難遽謂其權利之行使係以損害他人為主要目的
    ，而再審被告行使前開請求權，係權利之正當行使，再審原告亦未舉證證明再審
    被告如何違反誠信原則，是再審原告主張本院前揭再審判決有消極不適用民法第
    一百四十八條之適用法規顯有錯誤情事，尚嫌無據。
六、按既成為公眾通行之道路，其土地之所有權，縱未為移轉登記，而仍為私人所保
    留，亦不容私人在該道路上起造任何建築物，妨礙交通。又既成為公眾通行之道
    路，其土地之所有權，縱未為移轉登記，而仍為私人所保留，亦不容私人在該道
    路上起造任何建築物，妨害交通。（參照行政法院四十四年判字第十一號、六十
    一年判字第四三五號判例）。再審原告復以上開第一審判決附圖Ａ所示道路，除
    再審原告拓寬部分外，並包括依航照圖已供公眾通行之既成道路，該既成道路依
    前揭判例意旨已不得違反公眾通行之目的，原判決適用民法第七百六十七條及八
    百二十一條，亦屬顯有錯誤等語。經查，上開第一審判決附圖Ａ所示道路，依原
    審及本院前揭八十七年度上字第一五七七號事件中法官勘驗結果，系爭土地上道
    路乃由省道直通龍山吾母宮之路，除詹昭廷之住家緊鄰龍山吾母宮外，周圍係山
    林地且居民稀疏，認該道路係為龍山吾母宮之通行便利而開設，並非為供公眾通
    行而開設甚明。故縱使附近住民古燕榮及古燕安、林秋水等有順便利用該道路通
    行之情形，尚難因此即認為該道路已成為公眾通行之既成道路。且縱該部分土地
    已成為既成道路，而有公法上之公用地役權，亦僅生再審被告有容忍他人通行之
    義務，他人尚不得以此為由加以拓寬、佔用等情，業據本院調閱前揭卷宗查明在
    卷，系爭四二二之六地號土地非屬既成道路，即無前開判例之適用，再審原告據
    前揭判例主張原再審判決違背前揭判例屬適用法規顯有錯誤之情事，亦無理由。
七、綜上所述，原再審判決並無再審原告主張之適用法規顯有錯誤之情形，其執此提
    起本件再審之訴，為無理由，應予駁回。
八、據上論結，本件再審之訴為無理由，依民事訴訟法第七十八條，判決如主文。
中      華      民      國    八十九    年      三      月    三十一    日
                                臺灣高等法院民事第十七庭
                                    審判長法  官  鄭  雅  萍
                                          法  官  吳  謀  焰
                                          法  官  黃  雅  惠
右正本係照原本作成。
不得上訴。
中      華      民      國    八十九    年      四      月      六      日
                                          書記官  吳  素  雲


司法院資訊處製作；財團法人民間司法改革基金會備份。
